臺灣高等法院臺中分院民事判決　　　 96年度上更(一)字第24號
上　訴　人　乙○○
被 上訴 人　甲○○
訴訟代理人　沈明欣　律師
複 代理 人　李思樟　律師
上列當事人間請求遷讓房屋等事件，上訴人對於中華民國95年4
月21日第一審判決提起上訴，判決後經最高法院發回，本院於96
年7月17日言詞辯論終結，判決如下：
    主  文
原判決關於命上訴人乙○○應將坐落於臺中市○區○○○段三一
四之三七地號之地上建物（建號一八三五號），即門牌號碼臺中
市○村路○段六○八巷十八號房屋遷讓返還被上訴人部分，暨除
確定部分外訴訟費用之裁判均廢棄。
上列廢棄部分，被上訴人在第一審之訴駁回。
第一審（除確定部分外），第二審，及發回前第三審訴訟費用由
被上訴人負擔。
    事實及理由
一按請求之基礎事實同一者，原告於第二審為訴之追加，毋庸得
  被告之同意，即得為之，此觀民事訴訟法第446條第1項、第
  255條第1項第2款之規定即明。查本件被上訴人在第一審係依
  使用借貸之法律關係為請求返還借用物即坐落於臺中市○區○
  ○○段314之37地號之地上建物（建號1835號），即門牌號碼
  臺中即門牌號碼臺中市○村路○段608巷18號房屋（下簡稱系爭
  建物或房屋），在第二審即本院追加併依終止使用借貸關係後
  之所有物返還請求權之法律關係為請求（見本審卷第60頁），
  其據以請求之基礎事實均為返還系爭房屋，揆諸前揭說明，自
  毋庸得上訴人之同意而得為之。
二本件被上訴人起訴主張：坐落台中市○村路○段608巷18號房屋
  為伊所有，基於孝道而借與伊父即上訴人居住，茲伊擬出售系
  爭房屋或為其他用途，向上訴人表明收回房屋，惟為上訴人所
  拒等情，爰依民法第470條第2項規定，求為命上訴人返還系爭
  房屋之判決。嗣於原審主張伊已依民法第472條第1款規定，終
  止兩造間之使用借貸契約，爰追加依民法第676條所有物返還
  請求權之法律關係請求等語。
  上訴人則以：系爭房屋係伊與被上訴人共同出資購得，雖登記
  為被上訴人所有，惟約定該屋供伊與配偶即被上訴人之母鄭意
  堅二人安養餘年之用，待伊與鄭意堅百年後，被上訴人始可收
  回房屋，伊有生之年自得住居使用系爭房屋等語，資為抗辯。
三本院審理之結果：
  (一)查被上訴人主張系爭房屋係登記於被上訴人所有及上訴人乙
    ○○居住於該屋之事實，業據其提出與所述相符之建物登記
    謄本乙件為證（見原審卷第8頁），復為上訴人所不爭執，
    自堪認為真實。
  (二)次按主張法律關係存在之當事人，僅須就該法律關係發生所
    須具備之特別要件，負舉證之責任，至於他造主張有利於己
    之事實，應由他造舉證證明，最高法院48年臺上字第887號
    著有判例。查被上訴人主張系爭房屋為伊所有，業提出系爭
    房屋謄本為憑，已盡舉證之責。雖上訴人乙○○辯稱，系爭
    房屋總價新台幣（下同）35萬元，分由伊與被上訴人各出資
    一半所購云云，然被上訴人否認上訴人曾經出資共同購買系
    爭房屋乙節，依舉證責任分配原則，自應由上訴人就有出資
    購屋之事實，負舉證責任。惟經本院再三行使闡明權，諭知
    上訴人就出資購屋之事實，舉證證明之（見本審卷第34反面
    及第35頁），惟上訴人均未能舉證以實其說，其所辯解系爭
    房屋乃伊與被上訴人共同出資云云，要無可採。
  (三)按借貸未定期限，亦不能依借貸之目的而定其期限者，貸與
    人固得隨時請求返還借用物。反之，借用契約定有期限而尚
    未屆滿或未定期限者，依借貸之目的，尚未使用完畢，則不
    得依借用契約請求返還借用物，此觀民法第470條規定自明
    。查兩造為父女至親關係，有親系表及相關戶籍謄本在卷可
    稽（見本審卷第37、44頁）。次查上訴人為民國3年10月15
    日生，年高92歲，並患有高血壓、心臟病等多種疾病，有醫
    院診斷證明書、台中市老人健康檢查報告書、醫院調劑處方
    箋等在卷可按（見本審卷第11至15頁），足證上訴人年老體
    弱多病。又被上訴人自承基於「孝道」，乃允上訴人搬入系
    爭房屋等詞在卷（見原審卷第4頁），即基於「孝道」目的
    ，始允諾與上訴人訂立系爭房屋之借貸契約。然上訴人既陳
    稱伊年事已高行動不便，所以要住在現在系爭房屋等詞在卷
    （見本審卷第35頁），並於原審陳稱，系爭房屋為供被上訴
    人之父母（即上訴人與鄭意堅二人）安養餘年之用等詞在卷
    （見原審卷第15頁）。被上訴人既自承基於孝道而將系爭房
    屋借予上訴人安養餘年居住等語，茲上訴人年事已高，行動
    不便，其借用系爭房屋之目的，尚未已使用完畢，被上訴人
    自不得請求返還系爭房屋。
  綜上所述，上訴人抗辯，伊並非無權占用系爭房屋，自屬可信
  ，被上訴人主張：依民法第470條第2項使用借貸物返還請求權
  之規定；及依民法第472條第1款終止使用借貸關係後之民法第
  767條所有物返還請求權之法律關係，請求上訴人返還系爭房
  屋，均無理由，不應准許。原審就此部分判如被上訴人之請求
  ，尚有未洽。上訴意旨指摘原判決此部分不當，求予廢棄改判
  ，為有理由。爰由本院將原判決此部分予以廢棄改判，如主文
  第2項所示。
四本件事證已臻明確，兩造其餘攻擊或防禦方法及所提證據，均
  與本院心證之形成，不生影響，爰不一一再加以論述，併此
  明。
據上論結，本件上訴為有理由，依民事訴訟法第450條、第78條
，判決如主文。
中　　華　　民　　國　　96　　年　　7 　　月　　31　　日
                  民事第四庭    審判長法　官  黃斐君
                                      法　官  陳蘇宗
                                      法　官  黃永祥
以上正本係照原本作成。
如對本判決上訴，須於收受判決送達後20日內向本院提出上訴書
狀，其未表明上訴理由者，應於提出上訴後20日內向本院提出上
訴理由書（須按他造人數附具繕本）。
上訴時應提出委任律師為訴訟代理人之委任狀。具有民事訴訟法
第466條之1第1項但書或第2項之情形為訴訟代理人者，另應附具
律師及格證書及釋明委任人與受任人有該條項所定關係之釋明文
書影本。
                                      書記官  陳信和
中　　華　　民　　國　　96　　年　　8 　　月　　2 　　日
                                                      Ｍ
